【裁判字號】    96,家訴,69
【裁判日期】    970111
【裁判案由】    除去妨害財產所有權等
【裁判全文】
臺灣桃園地方法院民事判決              96年度家訴字第69號
原      告  丙○○
被      告  乙○○○
                        樓
上列當事人間請求除去妨害財產所有權等事件，於民國96年12月
12日言詞辯論終結，本院判決如下：
    主      文
原告之訴駁回。
訴訟費用由原告負擔。
    事實及理由
一、原告起訴主張：
  (一)原告、被告為夫妻關係，現婚姻關係仍存續中。緣兩造於婚
    姻關係中之70年3 月19日，以被告名義購買坐落桃園縣平鎮
    市○○段219-469 地號土地及其上同段4687建號即門牌為桃
    園縣平鎮市○○街105 巷10弄23號之建物（下稱系爭房地）
    ，詎被告於93年6 月2 日竟未經原告同意，與訴外人即兩造
    之子甲○○以假買賣（通謀虛偽意思表示）方式，將系爭房
    地移轉登記予甲○○。按因民法業於91年6 月26日修正，將
    法定之夫妻聯合財產制改為夫或妻各自財產制，而依民法第
    1030條之1 第1 項前段規定，「法定財產制關係消滅時，夫
    或妻現存之婚後財產，扣除婚姻關係存續所負債務後，如有
    剩餘，其雙方剩餘財產之差額，應平均分配」，又同條第3
    項規定：「第1 項剩餘財產差額之分配請求權，自請求權人
    知有剩餘財產之差額時起，2 年間不行使而消滅。自法定財
    產制關係消滅時起，逾5 年者，亦同」。當初原告所賺薪水
    都交由被告管理，購屋款項多為原告的薪資，是原告於法定
    財產制關係消滅時起5 年內，自得依法提起本件訴訟，請求
    分配剩餘財產即系爭房地之1/2 權利。況依同法第1030條之
    3 第1 項前段規定「夫或妻為減少他方對於剩餘財產之分配
    ，而於法定財產制關係消滅前5 年內處分其婚後財產者，應
    將該財產追加計算，視為現存之婚後財產。」，故被告雖於
    93年6 月2 日處分系爭房地，然依法系爭房地仍應視為現存
    之婚後財產而列入剩餘財產分配之標的。
  (二)另依民法第765 條、第767 條前段及中段分別規定：「所有
    人，於法令限制之範圍內，得自由使用、收益、處分其所有
    物，並排除他人之干涉」、「所有人對於無權占有或侵奪其
    所有物者，得請求返還之。對於妨害其所有權者，得請求除
    去之」，因被告上開假買賣行為已侵害原告就系爭房地之所
    有權，爰併依上開規定提起本件訴訟等語
  (三)爰聲明：1.被告與訴外人甲○○於93年6 月2 日就系爭房地
    所為以買賣為原因之所有權移轉登記，應予塗銷。2.被告應
    將前揭房地權利範圍各1/2 移轉登記予原告。
二、被告答辯略以：被告不識字，當初係兩造兒子甲○○以為被
    告辦理戶口遷移為由，帶被告去申請印鑑證明等相關資料，
    之後甲○○即自行辦理系爭房地之過戶事宜，被告並不知情
    ，嗣甲○○於96年3 月1 日過世後，被告始知上開不動產已
    被過戶，被告從頭到尾並未拿到任何買賣價金，事後甲○○
    的各順序、全體繼承人均已拋棄繼承。至系爭房地係被告於
    婚後自行出資所購買，當時被告從事保母幫人帶小孩，頭期
    款20幾萬元，被告係向姊妹借款支付，後來房貸無法支付時
    ，甚至到台北幫人煮飯以增加收入，原告當時有外遇，未住
    在家裡，亦未出資，故原告主張其就系爭房地有1/2 權利，
    並不合理等語，並聲明駁回原告之訴。
三、查兩造為夫妻關係，現婚姻關係仍存續中。而於其等婚姻關
    係中之70年3 月19日，以被告名義購買系爭房地，嗣於93年
    6 月2 日，系爭房地以買賣為原因而移轉登記予兩造之子甲
    ○○，甲○○並於94年12月16日以系爭房地設定最高限額
    210 萬元之抵押權並經登記，向訴外人國泰世華商業銀行股
    份有限公司（下稱國泰世華銀行）辦理貸款在案，而結算至
    96年6 月6 日止，該筆借款尚欠之本息金額共計1,776,136
    元（其中本金為1,741,386 元），以上有戶籍謄本、系爭房
    地之不動產登記謄本等在卷可憑，並經本院依職權向國泰世
    華銀行函詢屬實，有該行96年6 月14日函文1 份附卷可參，
    足信為真實。
四、觀諸兩造陳述，可知本件爭點為：(一)原告主張：被告與甲○
    ○間關於系爭房地之買賣移轉行為係假買賣而請求塗銷移轉
    登記一節，有無理由？(二)若原告前項主張為有理由，則原告
    另主張分配剩餘財產而請求關於系爭房地1/2 之權利，有無
    理由？茲分論如下：
  (一)原告主張：被告與甲○○間關於系爭房地之買賣移轉行為係
    假買賣而請求塗銷移轉登記一節，有無理由？
  1.原告主張：被告與甲○○間就系爭房地之買賣為假買賣一節
    ，業據被告否認。查被告雖辯稱：土地（所有權移轉）登記
    聲請書上的印章不是我蓋的，我把印章交給甲○○，是有到
    地政機關，因為甲○○說要去轉戶口等語，惟觀諸本院向桃
    園縣平鎮地政事務所函調系爭房地於93年6 月2 日辦理買賣
    移轉登記之各項相關文件，查知被告之戶籍係於93年3 月30
    日即已辦理遷入甲○○位於台北市士林區之戶口內，而不動
    產移轉登記之文件則係於93年6 月1 日送件辦理，據此，可
    知被告辦理戶籍遷移及不動產移轉登記之日期並非同一日，
    況且辦理戶籍遷移與不動產移轉登記之地點，一是在戶政機
    關，一是在地政機關，兩處地址不同，是被告辯稱：其隨同
    甲○○至地政機關係誤以為要辦理戶口遷移一節，顯不合理
    ，不足採信。此外，再參以被告自承：並非收到任何買賣價
    金等語，應認被告與甲○○間確無買賣系爭房地之意思。
  2.惟按「表意人與相對人通謀而為虛偽意思表示者，其意思表
    示無效。但不得以其無效對抗善意第三人。」、「虛偽意思
    表示，隱藏他項法律行為者，適用關於該項法律行為之規定
    。」，民法第87條第1 、2 項分別定有明文。依前所述，被
    告與甲○○間雖無買賣系爭房地之意思，亦即其等係通謀而
    為買賣之虛偽意思表示，然依系爭房地不動產登記謄本所載
    ，可知甲○○於93年6 月2 日取得系爭房地之所有權後，嗣
    於94年12月16日即以系爭房地設定最高限額210 萬元之抵押
    權而向訴外人國泰世華銀行辦理貸款在案，又依證人即兩造
    之子林重光所述，被告當時係與甲○○同住等情（見本院96
    年10月29日言詞辯論筆錄），是綜合上開情事，可知被告與
    甲○○在通謀之虛偽意思表示背後，實乃隱藏無償贈與之意
    思表示，則依前開民法第87條第2 項之規定，該買賣之行為
    即應適用贈與之規定，而贈與乃「當事人約定，一方以自己
    之財產無常贈與給他方，他方允受之契約」，是被告與甲○
    ○既有贈與及受贈系爭房地之合意，且已就系爭房地辦理移
    轉登記，則該不動產在被告與甲○○間仍發生贈與之效力，
    甲○○於93年6 月2 日依法仍已取得系爭房地之所有權，且
    第三人國泰世華銀行（善意）嗣後所取得系爭房地之最高限
    額抵押權，亦不受影響。至該次所有權移轉登記之原因雖記
    載為買賣，然應僅屬誤載而得請求更正，惟並不影響甲○○
    依法已取得系爭房地之所有權，則原告請求塗銷該不動產之
    所有權移轉登記，核屬無據。
  3.原告雖另主張：依民法第1030條之3 第1 項前段規定「夫或
    妻為減少他方對於剩餘財產之分配，而於法定財產制關係消
    滅前5 年內處分其婚後財產者，應將該財產追加計算，視為
    現存之婚後財產。」，故被告於93年間即法定財產制關係消
    滅前5 年內處分系爭房地，仍應將該財產追加計算，視為現
    存之婚後財產等語，惟按，上開民法第1030條之3 第1 項前
    段已明文規定其適用要件係「夫或妻為減少他方對於剩餘財
    產之分配」而處分婚後財產之行為，是若夫或妻處分婚後財
    產之行為並非基於「為減少他方對於剩餘財產之分配」之目
    的，自無上開規定之適用。如前所述，被告之真意乃將系爭
    不動產贈與甲○○，甲○○並持以辦理抵押貸款，而兩造之
    相處於93年間（即辦理贈與當時）亦無特殊重大變化或發生
    其他特殊情事，是均難認被告將系爭房地贈與甲○○之行為
    係「為減少他方對於剩餘財產之分配」之目的，而原告對此
    項事實亦未舉證以實其說，自屬無從證明，是原告主張依民
    法第1030條之3 第1 項前段規定而欲將系爭房地列入剩餘財
    產之分配標的，亦屬無據。
  4.原告雖另主張：系爭房地之價款多為原告所出資，故其亦可
    本於系爭房地所有權人之地位而請求除去妨害等語，惟查，
    系爭房地係於兩造婚姻關係存續中所購買，而購買後乃登記
    於被告名下迄今，則依民法相關規定，系爭房地之所有權即
    全部屬被告所有，在被告未依其他法令取得系爭房地之權利
    前，自無從基於系爭房地所有權人之地位來主張民法第765
    條或第767 條規定之權利，併予敘明。
  (二)關於前述第(一)項爭點，原告之主張既為無理由，則關於第(二)
    項爭點「原告另主張分配剩餘財產而請求關於系爭房地1/2
    之權利」一節，自亦屬無理由，應併予駁回。
五、綜上所述，原告主張依民法1030條之1 第1 項、第3 項、第
    1030之3 第1 項、第765 條、第767 條等規定，請求：(一)將
    被告與訴外人甲○○於93年6 月2 日就系爭房地所為以買賣
    為原因之所有權移轉登記，應予塗銷，(二)被告應將前揭房地
    權利範圍各1/2 移轉登記予原告等，均為無理由，應予駁回
    。
六、據上論結，本件原告之訴為無理由，依民事訴訟法第78條，
    判決如主文。
中    華    民    國    97    年    1     月    11    日
                              家事法庭法  官  周玉
上列正本係照原本作成
如對本判決上訴，須於判決送達後20日內向本院提出上訴狀
中    華    民    國    97    年    1     月    11    日
                                      書記官  張儷瓊


司法院資訊處製作；財團法人民間司法改革基金會備份。
